臺灣桃園地方法院民事判決　　　　　　　94年度簡上字第56號
上　訴　人　甲○○
　　　　　　東都建設股份有限公司
兼上列1人
法定代理人　丙○○　　住同上
被　上訴人　乙○○　　住桃園縣中壢市○○○路○段52號
訴訟代理人　孫志堅律師
複　代理人　謝清昕律師
上列當事人間請求給付票款事件，上訴人對於民國93年12月15日
本院桃園簡易庭93年度桃簡字第315 號第一審判決提起上訴，於
民國94年9 月13日言詞辯論終結，本院判決如下：
    主  文
上訴駁回。
第二審訴訟費用由上訴人連帶負擔。
    事  實
甲、上訴人方面：
壹、聲明：
一、原判決廢棄。
二、駁回被上訴人在第一審之訴。
貳、陳述：除與原判決記載相同者，茲引用之外，補稱：
一、上訴人東都建設股份有限公司（下稱東都公司）委託被上訴
    人製作安裝之門窗工程款計新台幣（下同）380 萬元，因有
    部分施工品質不良及未提供驗收單位所需之材質證明，以致
    業主遲未撥款，被上訴人明知其情，竟夥同多人到上訴人東
    都公司要債，於91年11月13日又逼迫上訴人甲○○簽發、上
    訴人東都公司、丙○○背書，包括系爭本票在內面額共計38
    0 萬元之本票4 紙。嗣因被上訴人屢到上訴人東都公司耍狠
    ，上訴人乃陸續清償164 萬元，剩餘214 萬餘元尚未付清。
    詎被上訴人仍不滿足，揚言若於92年4 月1 日未付清，會死
    得很難看等語，上訴人丙○○不得已，先於92年3 月31日以
    電話懇求被上訴人先收下現金150 萬元，惟不為被上訴人所
    接受，於翌日上午上訴人東都公司會計洪美惠亦以電話商請
    被上訴人先收取150 萬元，餘款64萬餘元迨業主撥款後付清
    ，被上訴人仍不應允，適證人丁○○至上訴人東都公司，乃
    答應代為協商周全。被上訴人經與丁○○協商後，同意收取
    現金100 萬元及經丁○○背書之客票2 紙，被上訴人既未要
    求上訴人於該2 紙客票上背書，顯然已同意剩餘債務移轉由
    丁○○承擔，上訴人對被上訴人已無積欠任何債務可言。
二、上訴人東都公司除交付現金150 萬元予丁○○外，剩餘64萬
    元債務係上訴人東都公司將應向客戶收取之帳款56萬元授權
    由丁○○代為收取，並另交付現金10萬元予丁○○。被上訴
    人不理會上訴人哀求先清償150 萬元，卻接受丁○○之協調
    而收取100 萬元及客票2 紙，自是被上訴人與丁○○間有特
    殊融通情誼，上訴人丙○○因見被上訴人屢次催債囂張跋扈
    情狀，加以年紀已大，身體健康欠佳，上訴人甲○○為弱質
    女流，唯恐被上訴人一旦協商不成將暴力相向，故而上訴人
    丙○○、甲○○於協商當時均不敢在場，被上訴人與丁○○
    究係如何達成協議，上訴人無從知悉，但上訴人既已將216
    萬元交予丁○○，現丁○○所交付之該2 紙客票退票，被上
    訴人自應向丁○○索債，今竟反向上訴人追償，豈非要上訴
    人一債兩償？
三、被上訴人明知上訴人願先給付現金150 萬元，苟丁○○於協
    商時僅交付100 萬元，以協商場所在上訴人東都公司2 樓，
    被上訴人自可下樓向上訴人丙○○、甲○○探問清楚，被上
    訴人捨此不為，顯然係因與丁○○有特殊情誼而同意丁○○
    僅交付現金100 萬元，餘款改以客票2 紙清償。參以被上訴
    人於所收取之客票2 紙退票後，遲未向上訴人反應，致上訴
    人陸續清償丁○○66萬元，錯失將餘款扣留之機會，益見被
    上訴人確已同意該筆債務移轉由丁○○承擔。
參、證據：提出確認清冊、撥款明細為證並聲請訊問證人丁○○
    。
乙、被上訴人方面：
壹、聲明：如主文所示。
貳、陳述：除與原判決記載相同者，茲引用之外，補稱：
一、被上訴人與丁○○原不相識，92年4 月1 日係上訴人委任丁○○代理出面處理工程款事宜，雙方從無債務移轉之約定。
    丁○○於協商時，建議將還款分成兩階段，就被上訴人持有
    之系爭本票讓上訴人延展至同年5 月25日清償，丁○○並表
    示願意作保，提供經其背書面額共計116 萬元之客票2 紙交
    付被上訴人，系爭本票則待該2 紙客票兌現還清工程款後，
    始行退還，剩餘工程款則以現金100 萬元了結，被上訴人為
    求能儘速收得款項，且丁○○言行上並非友善，乃予同意，
    且除依約保留系爭本票外，其餘本票則隨即交還上訴人。詎
    被上訴人所收取之2 紙客票屆期提示均未獲兌現，被上訴人
    先後找丁○○、上訴人要求償還亦未獲置理。
二、上訴人辯稱於當日曾領出現金150 萬元交予丁○○託其轉交
    被上訴人云云，由於被上訴人並未見到上訴人提領150 萬元
    交予丁○○，而丁○○亦未告知被上訴人其曾自上訴人處取
    得現金150 萬元，且在談判過程中，上訴人丙○○、甲○○
    未曾在場，上訴人根本無法知悉丁○○是否有依其指示將現
    金150 萬元交予被上訴人。參以若上訴人於協商時告知被上
    訴人已準備現金150 萬元，依常情被上訴人豈會捨150 萬元
    不取，反而屈就與丁○○達成協議僅接受現金100 萬元及2
    紙客票之理？又依上訴人所稱兩造之債務為214 萬元，苟丁○○已交付被上訴人現金150 萬元，豈會再交付面額共計11
    6 萬元之客票2 紙，顯見丁○○交予被上訴人之現金應僅有
    100 萬元，上訴人若抗辯被上訴人自丁○○處受領現金150
    萬元，自應負舉證之責。
三、被上訴人未曾同意因收受丁○○所交付之客票2 紙後即免除
    上訴人所應負之系爭本票債務，此由被上訴人始終保留系爭
    本票，丁○○亦未向被上訴人索回系爭本票可見一斑。被上
    訴人所收受之2 紙客票均未兌現，上訴人應負之清償系爭本
    票票款之義務仍然存在，上訴人抗辯債務已移轉由丁○○承
    擔而無庸負責云云，洵無足採。
參、證據：援用第一審所提證據。
    理  由
一、本件被上訴人起訴主張：其因承作上訴人東都公司有關中正
    機場噪音補助工程之防音窗安裝工程，計有工程款116 萬元
    未獲清償，經多次催告後，上訴人東都公司之總經理即上訴
    人甲○○遂於91年12月13日簽發到期日為92年3 月15日、票
    據號碼212457號、面額116 萬元之系爭本票，經上訴人東都
    公司及丙○○背書後交付被上訴人，詎屆期提示，上訴人均
    未給付，為此依票據之法律關係，請求上訴人連帶給付票款
    116 萬元及法定遲延利息等語。上訴人則以：其就積欠被上
    訴人之剩餘工程款約214 萬元，已於92年4 月1 日將現金15
    0 萬元委由丁○○轉交與被上訴人以清償，不足額之64萬餘
    元則由丁○○以客票2 紙背書交予被上訴人，故已清償完畢
    ，系爭本票之債務已移轉由丁○○承擔，其嗣並陸續給付丁○○66萬元，被上訴人遲未將系爭本票交還上訴人，重複向
    上訴人請求付款，自屬無理等語，資為抗辯。
二、經查，被上訴人因承作上訴人東都公司有關中正機場噪音補
    助工程防音窗安裝工程，上訴人東都公司積欠工程及材料貨
    款，上訴人東都公司陸續清償後總計剩餘債務214 萬7,096
    元。上訴人甲○○為上訴人東都公司總經理，為擔保前開工
    程款之給付，曾簽發系爭本票，並經上訴人東都公司及丙○○2 人背書後交付被上訴人等情，為兩造所不爭執，復與證
    人即上訴人東都公司前任會計洪美惠於原審證述屬實，自堪
    信為真實。
三、被上訴人復主張上訴人於92年4 月1 日雖委由訴外人丁○○
    處理兩造間之債權債務關係，然丁○○就系爭本票之債務部
    分僅係要求被上訴人准予延期付款，並另交付由丁○○背書
    面額共計116 萬元之客票2 紙以為擔保，詎該2 紙客票經提
    示後均遭退票，上訴人亦未清償系爭本票所擔保之116 萬元
    工程款，故依票據之法律關係，請求上訴人連帶給付票款等
    語，上訴人則以前揭情詞置辯，茲本件所應審究者為被上訴
    人就系爭本票債務於92年4 月1 日是否已受清償150 萬元？
    系爭本票債務除被上訴人於92年4 月1 日受領之現金部分外
    ，剩餘之票款債務是否已移轉由丁○○承擔？
（一）按當事人主張有利於己之事實者，就其事實有舉證之責任
      ，民事訴訟法第277 條前段定有明文。次按請求履行債務
      之訴，被告自認原告所主張債權發生原因之事實，而抗辯
      該債權已因清償而消滅，則清償之事實即應由被告負舉證
      之責任；又票據乃文義證券及無因證券，故票據上之權利
      義務，悉依票上所載文義定之，與其基礎之原因關係各自
      獨立。票據上權利之行使，不以其原因關係存在為前提，
      從而執票人行使票據上權利時，就其基礎之原因關係確係
      有效存在，並不負舉證責任。反之，若票據債務人以自己
      與執票人間所存抗辯之事由，對抗執票人，依票據法第13
      條規定意旨觀之，固非法所不許，惟應由票據債務人就該
      抗辯事由負舉證之責任，最高法院44年度台上字第872 號
      及92年度台簡上字第29號裁判意旨可資參照。
（二）上訴人抗辯其積欠被上訴人214 萬餘元債務，已由會計洪
      美惠於92年4 月1 日自上訴人東都公司設立在聯邦銀行帳
      戶提領現金150 萬元交付予訴外人丁○○，並委請其代為
      轉交予被上訴人等情，有上訴人提出之存摺節本在卷可稽
      ，核與證人洪美惠於原審及證人丁○○於本院證述之情節
      相符，被上訴人對於上訴人曾交付150 萬元予證人丁○○
      乙節亦不否認，惟主張：當日其並不知上訴人交付丁○○
      現金150 萬元，丁○○僅交付其現金100 萬元及由丁○○
      背書面額共計116 萬元之客票2 紙等語。經查，上訴人丙○○自承：其有給丁○○150 萬元，他有無轉交就不知道
      ，被上訴人與丁○○如何達成協議亦不清楚，協調當時只
      有丁○○、被上訴人及被上訴人帶來的人在場等語（參見
      原審卷第36頁、第53頁及本院94年4 月12日準備程序筆錄
      ）；上訴人甲○○於原審則陳稱：錢已交丁○○，都是丁○○與被上訴人在處理等語（參見原審卷第103 頁），證
      人洪美惠亦證稱：當時丁○○與被上訴人談時，伊並不在
      現場，所以商談的內容並不知道等語（參見原審卷第54頁
      ），據上可知，因上訴人全權委由丁○○處理兩造間之債
      權債務，且丁○○與被上訴人協商時，上訴人及證人洪美
      惠均不在現場，則上訴人當無從確定丁○○是否確依其指
      示將現金150 萬元交予被上訴人。又查，質之證人丁○○
      於本院準備程序中先證稱：轉交被上訴人之金額是100 多
      萬元，詳細金額不記得等語，繼而改稱：包括150 萬元及
      2 張客票都是交給陪被上訴人來的人，被上訴人有給我20
      萬元的現金作為報酬（見94年8 月11日準備程序筆錄），
      證人丁○○之詞證前後反覆，殊值存疑，況丁○○對於92
      年4 月1 日受託處理上訴人積欠被上訴人之工程款總數僅
      214 萬元乙節，並不否認，苟丁○○確已交付被上訴人現
      金150 萬元，剩餘債務不過64萬餘元，則何以丁○○猶再
      交付被上訴人經其背書面額各為66萬元及50萬元之客票2
      紙？此節顯與常情有違，是證人丁○○證述已交付被上訴
      人現金150 萬元云云，要與事實不符，不足採信。至上訴
      人復抗辯：在協商前曾以電話請求被上訴人應允其先清償
      150 萬元，被上訴人應當知其至少會準備150 萬元現金託
      丁○○轉交云云，被上訴人則以：上訴人拖欠工程款多時
      ，雖曾表示要先清償150 萬元，但未實際提出前難以置信
      等語，經查，上訴人東都公司因積欠被上訴人工程款債務
      屢未清償，故而由上訴人甲○○於91年12月13日簽發系爭
      本票，並由上訴人東都公司、丙○○背書擔保付款，系爭
      本票到期日為92年3 月15日，惟屆期上訴人猶未付款等情
      ，已如前述，則被上訴人主張上訴人就積欠之工程款拖延
      多時，屢未清償乙節，並非虛妄，上訴人主張其曾向被上
      訴人表示先清償150 萬元乙節縱屬真實，惟被上訴人於協
      商前並未親見上訴人提出現金150 萬元，亦未親見上訴人
      將現金150 萬元交予丁○○，再參以上訴人就系爭本票所
      擔保之工程款債務屢屢拖欠未償，則被上訴人在未親見上
      訴人已確實提出現金150 萬元前，自難確信上訴人於協商
      時已將現金150 萬元交予丁○○轉交被上訴人。
（三）上訴人復抗辯系爭本票債務除92年4 月1 日以現金清償部
      分外，剩餘債務經被上訴人及丁○○協商移轉由丁○○承
      擔云云，為被上訴人所否認，且按債務承擔，有免責的債
      務承擔及併存的債務承擔之別，前者於契約生效後，原債
      務人脫離債務關係（即民法第300 條所規定之情形），後
      者為第三人加入債務關係與原債務人併負同一債務，而原
      債務人並未脫離債務關係（學說上稱為重疊的債務承擔）
      ，最高法院23年上字第1377號判例、73年台上字第2531號
      、85年台上字第1168號裁判意旨參照。經查，被上訴人對
      上訴人東都公司原有工程款債權214 萬元遲未受清償，於
      92年4 月1 日至上訴人東都公司催討時，上訴人委由丁○○代理其出面協調，由丁○○交付被上訴人現金100 萬元
      及就系爭本票擔保之116 萬元工程款債務應允上訴人展期
      至92年5 月25日清償，並由丁○○交付由其背書擔保面額
      共計116 萬之客票2 紙予被上訴人等情如前述，則丁○○
      交付由其背書擔保面額計116 萬元之客票2 紙目的在於使
      被上訴人同意系爭本票所擔保工程款債務之清償期延至92
      年5 月25日，兩造並無書立任何憑據以免除上訴人之債務
      ，此由被上訴人始終持有系爭本票已臻明顯，且上訴人就
      其抗辯丁○○與被上訴人協商結果係將債務移轉由丁○○
      承擔，而免除其債務云云，復未舉證證明，則丁○○交付
      客票2 紙以擔保系爭本票票款，應認僅係丁○○加入併予
      承擔該筆116 萬元債務，並非使上訴人消滅原有債務之債
      務承擔。至上訴人抗辯被上訴人就丁○○所交付之2 紙客
      票未令其背書，顯然有免除其責任之意云云，為被上訴人
      所否認，且查，上訴人於協商當時並未在場，兩造亦未書
      立任何書面證明上訴人已清償完畢或免除上訴人之債務，
      且被上訴人於協商後始終持有系爭本票足資作為向上訴人
      請求清償債務之憑據，則被上訴人未要求上訴人在丁○○
      所交付之2 紙客票上背書，衡情對其自身權益並無影響，
      上訴人徒以被上訴人未要求其在丁○○所交付之2 紙客票
      上背書而謂被上訴人同意其免除債務云云，不足採信。
四、綜上所述，被上訴人主張系爭本票仍在其持有中，且上訴人
    就系爭本票擔保之工程款債務迄未清償，而丁○○所交付之
    前開2 紙客票經屆期提示，亦均因存款不足而退票，有支票
    及退票理由單為證，則上訴人顯然尚未清償系爭本票債務，
    是被上訴人請求上訴人甲○○應負發票人之責任，上訴人東
    都公司及丙○○則須負背書人之責任，即屬可採。從而，被
    上訴人基於票據之法律關係，請求上訴人連帶給付116 萬元
    ，及自起訴狀繕本送達之翌日即上訴人甲○○及東都公司自
    93年3 月24日起，上訴人丙○○自93年3 月20日起，均至清
    償日止，按週年利率6%計算之利息，為有理由，應予准許。
    原審判命上訴人如數給付，並依職權宣告假執行，於法並無
    不合。上訴意旨指摘原判決不當，求予廢棄改判，為無理由
    ，應駁回其上訴。
五、本件事證已臻明確，兩造間其餘攻擊及防禦方法核與本判決
    結果不生任何影響，爰不一一予以論述，附此敘明。
六、據上論結，本件上訴為無理由，依民事訴訟法第436 條之1
    第3 項、第449 條第1 項、第85條第2 項，判決如主文。
中　　華　　民　　國　　94　　年　　9 　　月　　27　　日
                  民事第一庭  審判長法　官　郭琇玲
                                    法　官　林曉芳
                                    法　官　賴惠慈
以上正本證明與原本無異。
本件不得上訴。
中　　華　　民　　國　　94　　年　　9 　　月　　27　　日
                                    書記官  黃泰能
